臺灣宜蘭地方法院民事判決
111年度訴字第160號
原      告  吳培楷  




被      告  林金智  

兼
訴訟代理人  林志駿  
上列當事人間請求分割共有物事件，本院於民國111年11月15日
言詞辯論終結，判決如下：
    主  文
一、兩造共有如附表所示之土地及建物應予以合併分割如附表「
    分割後各共有人及應有部分」欄所示。
二、被告林志駿、林金智應各分別補償原告新臺幣864,258元。
三、被告林志駿、林金智應自民國109年12月1日起至附表所示之
    土地及建物共有關係消滅之日止，按月給付原告新臺幣1,33
    4元。
四、原告其餘之訴駁回。
五、訴訟費用由兩造3人各負擔3分之1。
    事實及理由
壹、程序事項：　　
　　按訴狀送達後，原告不得將原訴變更或追加他訴；又不變更
    訴訟標的，而補充或更正事實上或法律上之陳述者，非為訴
    之變更或追加，民事訴訟法第255條第1項、第256條定有明
    文。本件原告起訴原請求：㈠請求將上開當事人之共有物變
    賣，將價金分配於各共有人；㈡被告占用期間至共有物變賣
    完成之日，給付租金給予原告。嗣以言詞變更聲明為：㈠兩
    造共有如附表所示之土地及建物（下合稱系爭不動產），應
    予合併變價分割，所得價金由兩造按附表所示應有部分比例
    分配之；㈡被告林志駿、林金智自民國109年12月1日起至附
    表所示系爭不動產共有關係消滅之日止，按月給付原告新臺
    幣（下同）5,000元等情（見本院卷第155至156頁），而其
    聲明之變更並非變更訴訟標的，僅屬更正事實上及法律上之
    陳述，依前述說明，於法尚無不合，自應准許。 
貳、實體事項：　　
一、原告起訴主張：兩造共有之系爭不動產，各應有部分如附表
    「分割前各共有人及應有部分」所示。而兩造間就系爭不動
    產並無不可分割之協議，亦無因物之使用目的不能分割之情
    形，惟因無法協議達成分割之方法。又系爭不動產如採原物
    分配於各共有人，顯有法律上及事實上困難，而無法發揮經
    濟效用；另因系爭不動產現由林志駿、林金智（下合稱被告
    2人）獨占使用，被告2人自應給付原告自109年12月1日取得
    系爭不動產所有權之日起至兩造就系爭不動產之共有關係消
    滅之日止，被告2人於此期間占有系爭不動產之利益。為此
    ，爰依民法第823條第1項、第824條第2項規定請求合併變價
    分割系爭不動產，並依民法第179條規定請求相當於租金之
    不當得利等語。並聲明：如程序事項變更後聲明所示。
二、被告2人則以：系爭不動產現由其等2人及眷屬居住，且為其
    等唯一住所，如將系爭不動產變價分割將無處可居住，願購
    買原告之應有部分，並依市價補償之，且由其等2人維持共
    有系爭不動產，至不當得利部分，則請法院依法審酌等語。
三、得心證之理由：　　　
    原告主張系爭不動產應予合併變價分割，並請求被告2人給
    付相當於租金之不當得利等情，被告2人則以前揭情詞置辯
    。是本件應審酌者厥為：㈠系爭不動產應否合併分割？以何
    分割方式為宜？㈡原告請求被告2人給付相當於租金之不當得
    利，有無理由？若有理由，不當得利金額若干，茲分述如下
    ：
  ㈠系爭不動產應否合併分割？以何分割方式為宜？  
  ⒈按「各共有人，除法令另有規定外，得隨時請求分割共有物
    。但因物之使用目的不能分割或契約訂有不分割之期限者，
    不在此限」；「共有人相同之數不動產，除法令另有規定外
    ，共有人得請求合併分割」，民法第823條第1項、第824條
    第5項分別定有明文。查系爭不動產為兩造分別共有，應有
    部分如附表「分割前各共有人及應有部分」所示均各1/3，
    此有系爭不動產登記謄本在卷可稽（見本院卷第53至57頁）
    ，堪信原告此部分之主張為真實。又原告主張系爭不動產並
    無因物之使用目的不能分割或其他法律限制不得分割之情形
    ，且兩造就系爭不動產未約定不分割之期限，及分割方法不
    能協議決定等語，被告2人雖辯稱系爭不動產為其等之住居
    所，不願分割等語，然此並非因法律上限制不能分割或契約
    訂有不分割期限之情形，且益見各共有人對於分割意見歧異
    ，目前無法達成協議分割，又房屋及房屋之基地，二者雖為
    各別獨立之不動產，但房屋性質上不能與土地使用權分離而
    存在，亦即使用房屋必須使用該房屋之基地，故二者宜採相
    同分割方式，使所有權之歸屬同一，避免房屋遭拆除，或避
    免將來影響土地及房屋之利用及經濟價值功效之完整性，進
    而維護房屋使用人之居住權及社會經濟，是參諸前揭規定，
    本件原告請求裁判合併分割系爭不動產，自屬有據。
  ⒉次按「分割之方法不能協議決定，或於協議決定後因消滅時
    效完成經共有人拒絕履行者，法院得因任何共有人之請求，
    命為下列之分配：一、以原物分配於各共有人。但各共有人
    均受原物之分配顯有困難者，得將原物分配於部分共有人。
    二、原物分配顯有困難時，得變賣共有物，以價金分配於各
    共有人；或以原物之一部分分配於各共有人，他部分變賣，
    以價金分配於各共有人」；「以原物為分配時，如共有人中
    有未受分配，或不能按其應有部分受分配者，得以金錢補償
    之」；「以原物為分配時，因共有人之利益或其他必要情形
    ，得就共有物之一部分仍維持共有」，民法第824條第2項、
    第3項、第4項定有明文。又「按現行民法第824條，有鑑於
    共有物之性質或用益形態多樣複雜，對於裁判上分割共有物
    之分割方法，採多樣及柔軟性之規定。依該條第2項前段之
    規定，如原物分配有困難時，雖得變賣共有物，以價金分配
    於各共有人。惟共有物之裁判上分割，仍以原物分割為原則
    ，必須以原物分割有事實上或法律上之困難，例如原物性質
    上無法分割或分割將減損其價值之情形，始得依變賣之方法
    分配價金，以維護共有物之經濟效益，及兼顧共有人之利益
    與實質公平。倘共有物在性質上並無不能分割或分割將減損
    其價值之情形，僅因共有人各執己見，難以整合其所提出之
    分割方案者，法院仍應斟酌共有物之性質、共有人之利害關
    係、經濟價值及利用效益，依民法第824條所定之各種分割
    方法為適當之分配，尚不能逕行變賣共有物而以價金分配於
    各共有人」（最高法院102年度台上字第1336號裁判意旨可
    資參照）。「裁判分割共有物，須斟酌各共有人之利害關係
    、使用情形、共有物之性質及價值、經濟效用，符合公平經
    濟原則，其分割方法始得謂為適當」（最高法院90年度台上
    字第1607號裁判意旨參照）。「如僅因應有部分所占比例不
    多或甚少之共有人之意見，即將共有土地變價分割，不顧原
    可按其應有部分使用土地之其他共有人利益，尤其此等共有
    人對共有物在感情上或生活上有密不可分之依存關係，則其
    所定之分割方法，是否適當，有無符合公平原則，即值推求
    」（最高法院98年度台上字第2058號裁判意旨參照）。
  ⒊經查，附表所示系爭不動產其中編號1土地為特定農業區之甲
    種建築用地；編號2建物部分為3層鋼筋混凝土造建物，1樓
    配置為客廳、廚房及1衛浴，2樓、3樓均各有2間臥室及1衛
    浴；附表編號3之未辦理保存登記建物則係於編號2建物上以
    鐵皮增建4樓、雨遮、陽台等，增建部分並無使用上構造上
    之獨立性，4樓與3樓通道相連，內部僅有1樓梯相連，無其
    他出入口，且附表編號2、3之建物僅1前門、1後門可供出入
    ，現由被告2人與家屬居住使用，且系爭不動產位於宜蘭縣
    三星鄉大埔六路，鄰接產業道路，交通狀況普通，車輛可會
    車，鄰近多為住家、稻田，無明顯商業活動，5分鐘步行範
    圍有便利超商，並可連接台7丙省道，且有大隱國小、聖母
    護專等情，此有109年3月3日109年羅測建字第003330號建物
    測量成果圖、本院勘驗筆錄、現場照片在卷可憑（見本院卷
    第77頁、第125至141頁），可見倘以系爭不動產原物分配予
    兩造，每人雖可分得1層樓，然而各層樓使用人均只能經由1
    樓大門出入通行，否則即須另行規劃獨立門廳或走道空間，
    勢將降低系爭不動產使用效益，並使系爭不動產之法律關係
    趨於複雜，恐有害於分得原物之各共有人日常生活，復有減
    損系爭房地經濟價值之虞，可見如完全以原物按應有部分比
    例分割予兩造之方式，顯有困難。又被告2人於87年間買賣
    取得系爭不動產後，迄今已居住達24年之久，目前仍由被告
    2人與及其等家屬居住使用中，足見系爭不動產為被告2人及
    其家屬安身立命處所，其間有密不可分之依存關係，倘貿然
    將系爭不動產全部變價分割，恐致被告2人及其家屬流離失
    所，影響其生活甚鉅，而原告係於109年12月1日經本院拍賣
    取得系爭不動產應有部分，其所持應有部分比例為1/3，不
    及於被告2人合計之應有部分比例，且欠缺對系爭不動產之
    長期緊密連結與依存關係，若逕以其意見即為變價，顯忽略
    系爭不動產其他多數共有人即被告2人對系爭不動產經年累
    月所存在之感情或生活上有密不可分之依賴關係。況變價分
    割方式，乃係依拍賣方式經公開市場競標，自不能確保競標
    之拍定價格定然高於或等於市場價格，甚至依一般社會經驗
    ，透過拍賣競標之拍定價格大部分均低於市場價格，故變價
    分割方式並不必然對全體共有人有利。本院斟酌上情，並考
    量系爭不動產現況係為整體不可分之利用，而被告2人在本
    院審理中均明確表明願原物分配取得系爭不動產，並同意維
    持共有，再以金錢補償原告等語（見本院卷第157頁），暨
    系爭不動產之使用現況、分割後之經濟效用、被告2人之居
    住需求、兩造意願，並兼顧全體共有人之利益等一切情事，
    認系爭不動產以原物分配予被告2人按附表「分割後各共有
    人及應有部分」欄所示持分保持共有，並由被告2人以金錢
    補償原告，應屬公平適當之分割方法，原告主張逕予變價分
    割，尚難認屬適當。
  ⒋再按「於共有人中有不能按其應有部分受分配，或所受分配
    之不動產，其價格不相當時，應以適當之價格補償之，始符
    合公平經濟之原則」（最高法院106年度台上字第1194號裁
    判要旨參照）。查因系爭不動產之分割方式，係將系爭不動
    產全部分配予被告2人取得並按原應有部分比例維持共有，
    原告則未受分配，揆諸前開說明，即應由被告2人以金錢補
    償予未受分配之共有人即原告。而系爭不動產之價值經本院
    囑託宏亞不動產估價師事務所鑑定，經該所估價師針對勘估
    標的即系爭不動產進行產權、一般因素、市場概況、區域因
    素、個別因素及最有效使用分析後，依內政部頒布之不動產
    估價技術規則，先以比較法及土地開發分析法評估土地價格
    ，再以成本法加計建物價值，以評估系爭不動產之價值，鑑
    定結果認為系爭不動產之評估總值為5,185,545元，此有宏
    亞不動產估價師事務所檢送之系爭不動產估價報告書在卷可
    憑（見外放卷估價報告書）。本院認該鑑價報告專業、客觀
    、詳實，並無明顯之瑕疵，應堪可採信，自足作為本件以金
    錢補償之依據。據此，依上開鑑定評估系爭不動產總值為5,
    185,545元，則被告2人應分別以金錢補償於未受分配之原告
    為864,258元（計算式：5,185,545元×1/3×1/2＝864,258元，
    元以下四捨五入）。從而，本件系爭不動產之分割方式係由
    被告2人分配取得系爭不動產全部，並按其等原應有部分比
    例維持共有，並由被告2人分別以金錢補償予未受分配之原
    告，爰併判決如主文第1至2項所示。
　㈡原告請求被告2人給付相當於租金之不當得利，有無理由？若
    有理由，不當得利金額若干？
　⒈按無法律上之原因而受利益，致他人受損害者，應返還其利
    益。雖有法律上之原因，而其後已不存在者，亦同；不當得
    利之受領人，除返還其所受之利益外，如本於該利益更有所
    取得者，並應返還，但依其利益之性質或其他情形不能返還
    者，應償還其價額，民法第179條、第181條定有明文。又「
    依不當得利之法則請求返還不當得利，以無法律上之原因而
    受利益，致他人受有損害為其要件，故其得請求返還之範圍
    ，應以對方所受之利益為度，非以請求人所受損害若干為準
    ，無權占有他人土地，可能獲得相當於租金之利益為社會通
    常之觀念」（最高法院107年度台上字第951號裁判意旨參照
    ）。復按，民法第818條所定各共有人案其應有部分，對於
    共有物之全部有使用收益之權，係指各共有人得就共有物全
    部，於無害他共有人之權利限度內，可按其應有部分行使用
    益權而言，故共有人如逾越其應有部分之範圍使用收益時，
    即係超越其權利範圍而為使用收益，其所受超過利益，要難
    謂非不當得利（最高法院55年度台上字第1949號裁判要旨參
    照）。經查，原告主張系爭不動產之全部現仍由被告2人共
    同占有使用等語，此為被告2人所自認（見本院卷第72頁）
    ，而原告於109年12月1日取得系爭不動產所有權應有部分1/
    3後，被告2人並未舉證證明其占有系爭不動產全部係得原告
    同意，參諸前揭說明，被告2人逾越其等所有權應有部分（2
    人合計為2/3）而為使用，侵害原應歸屬原告用益系爭不動
    產所有權應有部分1/3之利益，致原告受有無法使用系爭不
    動產之損害，且依社會通常觀念，被告2人因無權占有系爭
    不動產1/3所有權應有部分可能獲得相當於租金之利益，是
    依上說明，原告依民法第179條之規定請求被告2人自原告取
    得系爭不動產所有權應有部分1/3即109年12月1日起至兩造
    共有關係消滅之日止，按月給付相當於租金之不當得利，即
    屬有據。
　⒉再按「城市地方房屋之租金，以不超過土地及其建築物申報
    總價額年息10％為限」，土地法第97條第1項定有明文；而所
    謂「土地及建築物之總價額，土地價額依法定地價，建築物
    價額依該管直轄市或縣（市）地政機關估定之價額」；且「
    土地所有權人依本法所申報之地價，為法定地價」；「舉辦
    規定地價或重新規定地價時，土地所有權人未於公告期間申
    報地價者，以公告地價80％為其申報地價」，土地法施行法
    第25條、土地法第148條、平均地權條例第16條亦分別定有
    明文。又依「直轄市或縣（市）地政機關應將改良物估計價
    值數額，送經標準地價評議委員會評定後，報請該管直轄市
    或縣（市）政府公布為改良物法定價值，並由直轄市或縣（
    市）地政機關分別以書面通知所有權人」，土地法第164條
    定有明文，「主管稽徵機關應依據不動產評價委員會評定之
    標準，核計房屋現值。」、「房屋標準價格，由不動產評價
    委員會依據下列事項分別評定，並由直轄、縣（市）政府公
    告之：一、按各種建造材料所建房屋，區分種類及等級。二
    、各類房屋之耐用年數及折舊標準。三、按房屋所處街道村
    里之商業交通情形及房屋之供求概況，並比較各該不同地段
    之房屋買賣價格減除地價部分，訂定標準。前項房屋標準價
    格，每3年重行評定1次，並應依其耐用年數予以折舊，按年
    遞減其價格。」房屋稅條例第10條第1項、第11條亦有規定
    ，是房屋之估定價額既係由不動產評價委員會核定所得，自
    得作為房屋法定價值標準之估算基準。
　⒊經查，附表所示系爭不動產其中編號1土地為特定農業區之甲
    種建築用地；編號2建物部分為3層鋼筋混凝土造建物，1樓
    配置為客廳、廚房及1衛浴，2樓、3樓均各有2間臥室及1衛
    浴；附表編號3之未辦理保存登記建物則係於編號2建物上以
    鐵皮增建4樓、雨遮、陽台等，增建部分並無使用上構造上
    之獨立性，4樓與3樓通道相連，內部僅有1樓梯相連，無其
    他出入口，且附表編號2、3之建物僅1前門、1後門可供出入
    ，現由被告2人與家屬居住使用，且系爭不動產位於宜蘭縣
    三星鄉大埔六路，鄰接產業道路，交通狀況普通，車輛可會
    車，鄰近多為住家、稻田，無明顯商業活動，5分鐘步行範
    圍有便利超商，並可連接台7丙省道，且有大隱國小、聖母
    護專等情，已如前述。本院審酌系爭不動產之附表編號2所
    示建物之屋齡（建築完成日期為83年5月16日），坐落位置
    、繁榮程度、交通便利性、生活機能等，及系爭不動產如附
    表編號1土地面積為96.16㎡，109年至110年公告地價均為1,2
    00元/㎡，其申報地價為960元/㎡；又系爭不動產如附表編號2
    、3建物經宜蘭縣政府財政稅務局核定109年度估定總現值為
    388,000元，而原告之權利範圍均為1/3，有系爭不動產登記
    第一類謄本、宜蘭縣政府財政稅務局房屋稅課稅明細表、土
    地歷年公告地價資料在卷可查（見本院卷第53至57頁、第95
    至102頁、第151頁），則原告得請求被告2人給付相當於租
    金之不當得利損害金額，應以上開土地申報地價及房屋估定
    價額，按土地法第97條第1項所定土地、建物申報總價10％之
    標準核算為適當。是原告自109年12月1日起至系爭不動產共
    有關係消滅之日止，每月得請求被告2人給付之相當於租金
    之不當得利金額為1,334元【計算式：〔（96.16×960×10％÷12
    ）＋（388,000×10％÷12）〕×1/3＝1,334元，元以下四捨五入】
    即屬可採，逾此部分，則屬無據。至原告稱鄰近房屋之租金
    行情為每月12,000元至19,000元等語，固據其提出網頁截圖
    為據（見調解卷第13至14頁），然原告所提之房屋屋齡、坐
    落位置均屬不明，使用面積亦不相同，尚難逕予比附爰引作
    為本件租金之基準。
四、綜上所述，原告依民法第823條第1項、第824條第2項規定，
    請求裁判分割系爭不動產，為有理由，應予准許。本院於斟
    酌系爭不動產之使用情形、性質、法令限制、經濟效用及各
    共有人之利害關係等相關因素後，爰就系爭不動產之分割方
    法諭知如主文第1至2項所示；另原告依民法第179條之規定
    ，請求被告2人自109年12月1日起至兩造就系爭不動產共有
    關係結束之日止，按月給付原告相當於租金之不當得利1,33
    4元，為有理由，應予准許，爰諭知如主文第3項所示，然逾
    此範圍之請求，則無理由，應予駁回。
五、本件事證已臻明確，兩造其餘攻擊防禦方法及所提證據，經
    本院詳予審酌後，核與判決結果不生影響，爰不逐一論駁，
    併此敘明。
六、又分割共有物之訴，核其性質，兩造本可互換地位，原告提
    起本件分割訴訟於法雖屬有據，然被告2人之應訴乃法律規
    定不得不然，是訴訟費用應由兩造按附表「分割前各共有人
    及應有部分」所示比例分擔訴訟費用，始為公允，爰諭知如
    主文第5項所示。
七、訴訟費用負擔之依據：依民事訴訟法第78條、第80條之1。 
中　　華　　民　　國　　111 　年　　12　　月　　14　　日
                  民事庭審判長法　官  黃淑芳
                              法  官  張文愷
                              法  官  黃淑芳
以上正本係照原本作成。
如對本判決上訴，須於判決送達後20日之不變期間內，向本院提
出上訴狀（應附繕本）。
如委任律師提起上訴者，應一併繳納上訴審裁判費。
中　　華　　民　　國　　111 　年　　12　　月　　14　　日
                              書記官　廖文瑜

附表：
編號 土　　　　地　　　　標　　　  示     面積(㎡) 分割前各共有人及應有部分 分割後各共有人及應有部分 備考 1 縣市 鄉鎮市區 段 小段 地號      宜蘭縣 三星鄉 大隱三  830 96.16 吳培楷1/3林志駿1/3林金智1/3 林志駿1/2林金智1/2   建號 基地坐落 建物門牌 建築式樣主要建築材料及房屋層數 建物面積（㎡）          樓層面積合計 附屬建物主要建築材料及用途    2 191 宜蘭縣○○鄉○○○段000地號 宜蘭縣○○鄉○○0路00巷00號 鄉村住宅、3層、鋼筋混凝土造 1層：53.03 2層：53.03 3層：53.03 合計：159.09  吳培楷1/3林志駿1/3林金智1/3 林志駿1/2林金智1/2  3 暫編534 同上 同上 4層、鐵皮屋 4層：58.59 1層雨遮：36.10 2層陽台：4.62 3層陽台：4.62 4層雨遮：3.27 吳培楷1/3林志駿1/3林金智1/3 林志駿1/2林金智1/2 未辦保存登記（如宜蘭縣羅東地政事務所109年3月25日之109年羅測建字第003330號建物測量成果圖）